臺灣臺北地方法院民事判決　　　　　　 96年度重訴字第594號
原　　　告　乙○○
訴訟代理人　李岳霖律師
複代理人　　張珮琦律師
被　　　告　甲○○
　　　　　　　　　　　　18號.
訴訟代理人　羅翠慧律師
上列當事人間所有權移轉登記事件，本院於民國96年10月3 日言
詞辯論終結，判決如下：
    主  文
被告應將坐落臺北市○○區○○段二小段六七五地號、應有部分
一萬分之二四八之土地，及其上同段一三七六建號、門牌號碼臺
北市○○路○段十一號三樓之一之房屋之所有權移轉登記予原告
。
訴訟費用由被告負擔。
    事實及理由
一、原告起訴主張：伊與被告為夫妻關係但現已分居，前於民國
    95年3 月間，被告故意隱瞞伊，趁伊不知情，持伊的印鑑章
    至臺北市大安區戶政事務所，並出具被告自行書寫之委託書
    ，於蓋用伊的印鑑章後，偽稱伊委託被告代為申請印鑑證明
    ，使戶政事務所公務人員陷於錯誤而為不實登載並發給被告
    印鑑證明，嗣被告再持該印鑑證明至地政事務所，並填具土
    地登記申請書，偽以夫妻贈與之原因，佯稱伊願將伊所有坐
    落臺北市○○區○○段二小段675 地號、應有部分萬分之24
    8 之土地，及其上同段1376建號、門牌號碼臺北市○○路○
    段11號3 樓之1 之房屋（下合稱系爭房地）贈與被告，使受
    理之公務人員陷於錯誤而將系爭房地移轉登記為被告所有。
    惟伊自始未同意將系爭房地以夫妻贈與原因移轉登記為被告
    所有，乃被告盜用伊的私章而偽造相關辦理不動產文件後逕
    行移轉登記為被告名義，爰依民法第179 條、第184 條及第
    767 條規定，訴請被告返還系爭房地，並聲明：如主文所示
    。
二、被告則以：系爭房地原係伊與原告以兩人多年積蓄及伊娘家
    無償贈與之嫁妝於85年2 月間購入，購入時原要登記伊的名
    義，因原告怕其家人反對乃說服伊先登記原告名義，並於86
    年10月6 日書立載明：「吾人願無條件與吾妻甲○○均分個
    人財產」等語之書證取信於伊。緣原告於94年8 月間以兩人
    婚姻生活期間儲蓄現金購買台南縣仁德鄉○○段758 、766
    地號土地並登記其名義，伊因恐無保障，原告再於94年10月
    16日書寫載明：「乙○○所有賺的錢（房地產）有一半屬於
    配偶甲○○所有」之聲明書予伊，並因原告嗣後反悔改稱伊
    僅能取得系爭房地，乃於該聲明書補註：「PS. 以上房地產
    是指臺北市○○路○ 段11號3 樓之1 」等文字，且交付其印
    鑑章、身分證予伊供辦理系爭房地所有權移轉登記事宜，堪
    認原告已同意將系爭房地過戶予伊。嗣原告母親於95年10月
    間因細故打伊耳光，兩造始在家人陪同下就婚姻關係進行協
    商，原告並提出分居要求而於95年10月15日搬離雙方設於臺
    北市○○路○ 段11號3 樓之1 之共同住所，但在此之前即兩
    造辦理系爭房地過戶期間，兩造感情尚稱和睦，伊係經原告
    同意而取得系爭房地所有權，原告要求伊再過戶予原告，並
    無依據等語。並聲明：原告之訴駁回。
三、查兩造於78年間結婚，現仍為夫妻關係，而坐落臺北市○○
    區○○段二小段675 地號、應有部分萬分之248 之土地，及
    其上同段1376建號、門牌號碼臺北市○○路○ 段11號3 樓之
    1 之房屋自85年2 月起登記原告名義，嗣於95年9 月26日以
    夫妻贈與之原因移轉登記為被告名義等情，為兩造所不爭執
    ，均堪信為真實。本件原告以系爭房地為伊所有，訴請被告
    應將系爭房地移轉登記回復為伊的名義，但為被告所否認，
    並以前揭情詞置辯，則本件爭執要點應在於：被告取得系爭
    房地是否基於與原告間贈與契約？
四、經查：
  (一)系爭房地係兩造於夫妻婚姻關係存續中以原告之名義在85年
    2 月間取得之不動產，且兩造又未有夫妻財產制之約定，依
    74年民法親屬編修正後之第1017條規定，其所有權應歸屬於
    原告所有，被告雖抗辯系爭房地係由兩造婚姻關係存續中多
    年積蓄及伊娘家無償贈與之嫁妝所購入云云，但為原告所否
    認，被告就此既不能舉證以實其說，縱其所辯屬實，亦僅涉
    及兩造婚姻關係結束後剩餘財產分配之問題，系爭房地於95
    年9 月26日前仍應認定為原告所有，合先敘明。
  (二)按當事人主張有利於己之事實者，就其事實有舉證之責任，
    民事訴訟法第277 條前段定有明文。另主張法律關係存在之
    當事人，應就該法律關係發生之要件事實，負舉證之責任。
    本件原告訴請被告將系爭房地移轉登記回復為原告名義，被
    告則抗辯原告已將系爭房地贈與伊，揆之前揭舉證責任分配
    原則，自應由被告就贈與關係存在乙節負證明責任。被告就
    此雖提出原告不爭執真正由原告分別於86年10月6 日、94年
    10 月16 日書立載明：「吾人願無條件與吾妻甲○○均分個
    人財產」及「乙○○所有賺的錢（房地產）有一半屬於配偶
    甲○○所有」並補註：「PS. 以上房地產是指臺北市○○路
    ○ 段11號3 樓之1 」等文字之字據及聲明書為證（見本院卷
    第37 、38 頁），惟按贈與係指因當事人一方以自己之財產
    為無償給與於他方之意思表示，經他方允受而生效力之契約
    ，民法第406 條規定甚明，是以必須當事人一方有以財產為
    無償給與他方之要約，經他方承諾者，始足當之，即當事人
    雙方就贈與契約內容意思表示合致者，贈與契約始克成立，
    但依上開字據、聲明書內容記載觀之，原告僅同意與被告均
    分其財產，並未表示欲移轉或贈與特定財產予被告，自不足
    以證明兩造間就系爭房地已有贈與之合意。
  (三)而系爭房地於95年9 月26日後雖登記為被告名義，但查，於
    辦理不動產所有權登記，如本人未能親辦而係委託他人代理
    時，原則上僅需檢附土地、建物所有權狀正本、義務人印鑑
    證明及申請人身分證明文件（如戶籍謄本或身分證影本或戶
    口名簿影本）等文件即能辦理，有臺北市大安地政事務所96
    年8 月7 日北市大地一字第09630971500 號函存卷可按（見
    本院卷第110 、111 頁），而系爭房地於95年間辦理過戶，
    係由被告自行代理原告辦理，所附繳證件包含：土地、建物
    所有權狀、兩造各自身分證影本、原告之印鑑證明書、土地
    及建築改良物所有權贈與移轉契約書、房屋稅單、繳納證明
    、契稅繳款書等，亦有臺北市大安地政事務所96年5 月2 日
    北市大地三字第09630560600 號函附系爭房地於95年間所有
    權移轉登記資料在卷可佐（見本院卷第10至23頁），觀之被
    告於辦理系爭房地所有權移轉登記所附繳上開文書，其中如
    申請書、土地及建築改良物所有權贈與移轉契約書等各式文
    書均係被告字跡，僅蓋用原告之印鑑章，被告於本院審理中
    並自承系爭房地所有權狀平日係放在保險箱中，該保險箱兩
    造都可以開啟，系爭房地權狀係伊自行至保險箱取出等語（
    見本院卷第66頁背面），參以原告陳稱其平日將印鑑章放在
    家中或保險箱，身分證有時放家中有時帶在身上等語（見本
    院卷第66頁及背面），衡諸兩造係夫妻關係，同居一處，依
    常情判斷，被告取得原告之印鑑章及身分證，並將身分證影
    印使用，暨取得其餘房屋稅單、繳納證明等，應非難事，且
    被告於95年3 月9 日至大安戶政事務所申請原告之印鑑證明
    ，僅提出原告之印鑑章、被告自己之身分證影本及由被告自
    行書寫之委託書，亦有臺北市大安戶政事務所96年5 月30日
    北市安戶字第0963094500 0號函附原告之歷年辦理印鑑證明
    相關資料附卷可稽（見本院卷第44頁及第56至58頁），則以
    被告辦理系爭房地所有權移轉登記所需資料皆係被告可以取
    得之文件、書證，自難單憑系爭房地於95年9 月26日後登記
    名義人變更為被告，即謂該財產為原告贈與被告。
  (四)另，原告雖曾於93年4 月2 日出具申請書予大安戶政事務所
    ，表明：「申請印鑑證明只限本人及配偶甲○○能夠辦理」
    等語，有被告提出該申請書存卷可參（見本院卷第160 頁、
    第161 頁），然觀之該申請書文義，至多僅能認為原告曾同
    意除其本人外，其配偶即被告亦可以辦理印鑑證明之申請事
    務，尚難據此即認原告有同意將系爭房地移轉贈與被告之意
    。至被告抗辯申請印鑑證明應提出原告之身分證正本，伊既
    能提出原告之身分證正本申請印鑑證明書，足見原告有將系
    爭房地贈予伊之意思云云，並提出臺北市民E 點通網頁影本
    為證（見本院卷第159 頁），然依臺北市政府網頁公告辦理
    印鑑證明應備證件包含：一國民身分證正本、二印鑑章、三
    受委託人應提憑委任書或授權書，其所指國民身分證正本應
    指受委託人本人之國民身分證正本，被告稱應提出原告之身
    分證正本始得辦理，容有誤會，況被告取得原告之身分證並
    非難事，已如前述，是縱被告持有其夫即原告之身分證正本
    以申請印鑑證明書，亦難以此認定原告即有將系爭房地贈與
    被告之意思。此外，被告又未能就其抗辯原告已將系爭房地
    贈與伊乙節舉證以實其說，其上開抗辯即無可採。
五、綜上所述，系爭房地係兩造婚姻關係存續中所購置，原登記
    原告名義，兩造又未有夫妻財產制之約定，依民法第1017條
    規定，應屬夫即原告所有，被告雖辯稱系爭房地為原告無償
    贈與者，但未能舉證以實其說，自難單憑系爭房地登記名義
    人變更為被告，即謂該財產為原告所贈與。則系爭房地依法
    既屬原告所有，原告自得請求回復為其自己之名義，從而，
    原告依民法第767 條規定，訴請被告將系爭移轉登記為原告
    名義，為有理由，應予准許。又本院認為原告依民法第767
    條之請求權基礎提起本件訴訟為有理由，已如前述，原告雖
    另以選擇合併方式主張依民法第179 條、第184 條規定請求
    被告將系爭房地移轉登記為原告名義，但本院既已擇前開主
    張判決原告此部分勝訴，他訴訟標的即毋庸裁判，併此敘明
    。
六、本院事證已臻明確，兩造其餘主張陳述及所提之證據，經本
    院審酌後，認均不足以影響本判決之結果，均毋庸一一論述
    ，附此敘明。
七、據上論結，原告之訴為有理由，依民事訴訟法第78條，判決
    如主文。
中　　華　　民　　國　　96　　年　　10　　月　　24　　日
                        臺灣臺北地方法院民事第三庭
                                法　官　管靜怡
以上正本係照原本作成。
如對本判決上訴，須於判決送達後20日內向本院提出上訴狀。
中　　華　　民　　國　　96　　年　　10　　月　　24　　日
                    　　　　　　書記官　趙郁涵
